ACORDAO-COMPLETO-2561181

ACÓRDÃO 9146/2022 ATA 41/2022 - PRIMEIRA CÂMARA

VISTOS, relatados e discutidos estes autos de tomada de contas especial instaurada pelo Banco do Nordeste do Brasil S.A. (BNB) em razão da ocorrência de transações lesivas a clientes.
ACORDAM os ministros do Tribunal de Contas da União, reunidos em sessão da 1ª Câmara, diante das razões expostas pelo relator, em:
9.1. com fundamento nos arts. 2º, 8º e 11 da Resolução TCU 344/2022, reconhecer da prescrição das pretensões punitiva e ressarcitória e encerrar o processo;
9.2. comunicar ao responsável, ao Banco do Nordeste do Brasil e à Procuradoria da República no Estado de Alagoas, a respeito desta deliberação; e
9.3. arquivar os autos.

TOMADA DE CONTAS ESPECIAL - Referente a desfalque, alcance, desvio ou desaparecimento de dinheiro, bens ou valores públicos na agência do Banco do Nordeste do Brasil em Arapiraca/AL.

Primeira Câmara

Banco do Nordeste do Brasil S.A.

3. Interessados/Responsáveis:
3.1. Interessado: Banco do Nordeste do Brasil S.A. (07.237.373/0001-20).
3.2. Responsáveis: Andrea Cristina Farias Nunes (XXX.312.404-XX); Juliana Siqueira Sandres (XXX.661.934-XX).

13.1. Ministros presentes: Walton Alencar Rodrigues (Presidente), Benjamin Zymler, Vital do Rêgo e Jorge Oliveira.
13.2. Ministros-Substitutos presentes: Augusto Sherman Cavalcanti e Weder de Oliveira (Relator).

WEDER DE OLIVEIRA

Reproduzo, com os ajustes de forma, a instrução da Secretaria de Controle Externo de Tomada de Contas Especial (SecexTCE) [footnoteRef:2]: [2:  Peça 96.] 
"INTRODUÇÃO
Cuidam os autos de tomada de contas especial instaurada pelo Banco do Nordeste do Brasil S.A., em desfavor de Juliana Siqueira Sandres (CPF: XXX.661.934-XX) e Andrea Cristina Farias Nunes (CPF: XXX.312.404-XX) , em razão de movimentação financeira em contas correntes de cliente do Banco do Nordeste, sem o conhecimento e a anuência do titular, ocasionando dano ao Banco, em face do reembolso do montante correspondente às transações lesivas, ocorridas na agência de Arapiraca-AL.
HISTÓRICO
Em 5/6/2020, com fundamento na IN/TCU 71/2012, alterada pela IN/TCU 76/2016 e DN/TCU 155/2016, o dirigente da instituição Banco do Nordeste do Brasil S.A. autorizou a instauração da tomada de contas especial (peça 32) . O processo foi registrado no sistema e-TCE com o número 1824/2020.
O fundamento para a instauração da Tomada de Contas Especial, conforme consignado na matriz de responsabilização elaborada pelo tomador de contas, foi a constatação das seguintes irregularidades: 
Participar/autorizar o acatamento dos cheques apresentados pelo sistema de compensação, de valor superior a R$5.000,00 (cinco mil reais) , mesmo diante da falta de comunicação com o cliente para fins de confirmação da emissão, o que redundou no consequente acatamento indevido dos cheques n°s 000011, 000012, 000013, 000015, 000016 e 000018, os quais totalizam o valor nominal de R$ 566.600,00 (quinhentos e sessenta e seis mil e seiscentos reais) .
Participar/autorizar o acatamento dos cheques apresentados pelo sistema de compensação, de valor superior a R$5.000,00 (cinco mil reais) , mesmo diante da falta de comunicação com o cliente para fins de confirmação da emissão, o que redundou no consequente acatamento indevido dos cheques n°s 000014 e 000017, os quais totalizam nominalmente R$ 244.600,00 (duzentos e quarenta e quatro mil e seiscentos reais) .
As responsáveis arroladas na fase interna foram devidamente comunicadas e, diante da ausência de justificativas suficientes para elidir as irregularidades e da não devolução dos recursos, instaurou-se a tomada de contas especial.
No relatório (peça 45) , o tomador de contas concluiu que o prejuízo importaria no valor original de R$ 1.754.621,87, imputando-se a responsabilidade a Juliana Siqueira Sandres, Gerente Executiva de Tesouraria - Arapiraca-AL, no período de 21/7/2011 a 8/4/2013, na condição de gestora dos recursos, e Andrea Cristina Farias Nunes, Gerente de Tesouraria (em exercício) - Arapiraca-AL, no período de 20/8/2012 a 29/8/2012, na condição de gestora dos recursos.
Em 2/12/2020, a Controladoria-Geral da União emitiu o relatório de auditoria (peça 49) , em concordância com o relatório do tomador de contas. O certificado de auditoria e o parecer do dirigente do órgão de controle interno concluíram pela irregularidade das presentes contas (peças 50 e 51) .
Em 11/12/2020, o ministro responsável pela área atestou haver tomado conhecimento das conclusões contidas no relatório e certificado de auditoria, bem como do parecer conclusivo do dirigente do órgão de controle interno, manifestando-se pela irregularidade das contas, e determinou o encaminhamento do processo ao Tribunal de Contas da União (peça 52) .
A análise dos pressupostos da IN/TCU 71/2012 foi realizada na instrução de peça 55, quando ficou constatado que a presente tomada de contas especial estaria devidamente constituída e em condição de ser instruída.
Foi então proposta e determinada a realização de citação das responsáveis, conforme abaixo:
Irregularidade 1: dano ao Banco do Nordeste do Brasil, no montante original de R$ 1.745.571,40, resultante de indenização feita a clientes em cujas contas houve pagamentos de cheques indevidos, sem autorização desses clientes e em inobservância às normas bancárias, gerando para a Instituição Bancária a obrigação de ressarcimento dos valores movimentados irregularmente, além de honorários advocatícios (peça 1, p. 5) .
Fundamentação para o encaminhamento: de acordo com o art. 71, inciso, II, segunda parte, da Constituição Federal/1988, o TCU julgará as contas de qualquer pessoa física ou jurídica, pública ou privada, que der causa a perda, extravio ou outra irregularidade de que resulte prejuízo ao erário. No caso em tela, conforme apontado no relatório do tomador de contas (peça 45 - p.3/4) , as Sras. Andrea Cristina Faria Nunes e Juliana Siqueira Sandres, na condição, respectiva, de gerente Executiva de Retaguarda de Negócios e Logística da agência de Arapiraca/AL do Banco do Nordeste do Brasil, autorizaram o acatamento de cheques ilegítimos e de valor superior a R$ 5.000,00, sem prévia comunicação com o cliente titular da ordem de pagamento, para fins de confirmação da emissão, como prever as normas bancárias. As condutas provocaram dano ao BNB, que foi compelido judicialmente a indenizar os clientes lesados, bem como a pagar honorários advocatícios, cabendo, portanto, citar as servidoras públicas para reparar o prejuízo que causaram ao patrimônio da Instituição bancária.
Com a inclusão dos honorários bancários, o débito atribuído a cada responsável foi definido pelo rateio do valor total pago pelo BNB na ação (R$ 1.745.371,40) , incluindo honorários, pela soma dos cheques autorizados por cada uma delas (R$ 566.600,00 e R$ 244.600,00, respectivamente) .
Evidências da irregularidade: documentos técnicos presentes nas peças 1, 2, 3, 4, 5, 6, 7, 8, 9, 10, 11, 29, 30, 31 e 40.
Normas infringidas: Constituição Federal (art. 37, caput; e art. 70, parágrafo único) ; Lei 8.443/1992 (art. 8º c/c art. 16, inc. III, alínea "d") ; Decreto 93.872/1986 (art. 148) ; Lei 8.429/92 (arts. 10, inc. VI c/c art. 11, caput) . Norma interna do BNB (5502-CIN Pessoal - Título 15 - capítulo 1 - Item 1 - d; CAN: 5502-077, de 18/10/2006; 1302- MB-OFS - Título 8 - Capítulo 1 - Item 8 -Versão 001- 09/01/2012; 3303- MP-OFS - Título 7 - Capítulo 5 - Item 10 b - Versão 007 - 07/06/2011.
Débito relacionado à responsável Andrea Cristina Farias Nunes (CPF: XXX.312.404-XX) :
	Data de ocorrência
	Valor histórico (R$) 

	17/01/2020
	1.219.231,70

                   Valor atualizado do débito (sem juros) em 1/12/2021: R$ 1.379.194,90Cofre credor: Banco do Nordeste do Brasil S.A.
Responsável: Andrea Cristina Farias Nunes (CPF: XXX.312.404-XX) .
Conduta: na condição de gestora responsável (em exercício) , participar/autorizar o acatamento indevido de cheques apresentados pelo sistema de compensação, de valor superior a R$5.000,00, sem autorização dos clientes e sem a devida comunicação com o cliente, para fins de confirmação da emissão.
Nexo de causalidade: ao autorizar/realizar pagamentos de cheques sem autorização do cliente e sem verificar a regularidade da emissão, não devolvendo o dinheiro àquela conta, a responsável deu causa a dano suportado pelo Banco do Nordeste do Brasil S.A., que, em virtude da responsabilidade objetiva, teve que ressarcir os valores ao cliente, bem como custear honorários advocatícios, referentes aos cheques 000011, 000012, 000013, 000015, 000016 e 000018, os quais totalizam o valor nominal de R$ 566.600,00;
Culpabilidade:  não há excludentes de ilicitude, de culpabilidade e de punibilidade. É razoável supor que a responsável tinha consciência da ilicitude de sua conduta. Era exigível conduta diversa da praticada, qual seja não autorizar/realizar transações bancárias sem o consentimento ou autorização dos respectivos titulares das contas, ou sem verificar a legalidade da emissão de cheques.
Débito relacionado à responsável Juliana Siqueira Sandres (CPF: XXX.661.934-XX) :
	Data de ocorrência
	Valor histórico (R$) 

	17/01/2020
	526.139,70

                   Valor atualizado do débito (sem juros) em 1/12/2021: R$ 595.395,47Cofre credor: Banco do Nordeste do Brasil S.A.
Responsável: Juliana Siqueira Sandres (CPF: XXX.661.934-XX) .
Conduta: na condição de gestora responsável, participar/autorizar o acatamento indevido de cheques apresentados pelo sistema de compensação, de valor superior a R$5.000,00, sem autorização dos clientes e sem a devida comunicação com o cliente para fins de confirmação da emissão.
Nexo de causalidade: ao autorizar/realizar pagamentos de cheques sem autorização do cliente e sem verificar a regularidade da emissão, não devolvendo o dinheiro àquela conta, a responsável deu causa a dano suportado pelo Banco do Nordeste do Brasil S.A., que, em virtude da responsabilidade objetiva, teve que ressarcir os valores ao cliente, bem como custear honorários advocatícios, referentes aos cheques 000014 e 000017, os quais totalizam nominalmente R$244.600,00.
Culpabilidade:  não há excludentes de ilicitude, de culpabilidade e de punibilidade. É razoável supor que a responsável tinha consciência da ilicitude de sua conduta. Era exigível conduta diversa da praticada, qual seja não autorizar/realizar transações bancárias sem o consentimento ou autorização dos respectivos titulares das contas, ou sem verificar a legalidade da emissão de cheques.
Encaminhamento: citação.
	Realizadas as citações, as responsáveis apresentaram alegações de defesa, as quais serão adiante resumidas, para depois serem analisadas.
EXAME TÉCNICO
Alegações de defesa
A Sra. Andrea Cristina Farias Nunes apresenta suas alegações nas peças 79/80, inicialmente apontando que haveria irregularidade na constituição da dívida, uma vez que o débito original seria referente ao acatamento de cheques sem a observância de normas internas do Banco do Nordeste, enquanto a dívida cobrada teria sido constituída em meio a processo judicial, sem que o mesmo conste dos autos, não havendo assim comprovação de que os valores tratados naquele processo judicial se refiram de fato aos montantes citados nos cheques irregularmente sacados.
Informa, ainda, a impossibilidade de acesso aos autos judiciais, que correria em segredo de justiça, o que acarretaria em violação ao seu direito à ampla defesa. Explica ainda que o débito cobrado neste processo de TCE seria advindo de um acordo sigiloso que o Banco do Nordeste teria feito com o cliente titular da conta na qual houve saque indevido de cheques, não havendo comprovação no presente processo de que tal acordo teria como origem os cheques tidos como irregulares, nem a devida demonstração da constituição da dívida, se apenas referentes aos cheques ou se teriam sido englobados outros custos, solicitando acesso aos autos judiciais, os quais, por correrem em segredo de justiça, impossibilitam a mesma efetuar qualquer consulta processual.
Em seguida, alega que os recursos geridos pelo Banco do Nordeste seriam tidos como recursos de natureza privada, o que afastaria a competência deste Tribunal para acompanhamento, fiscalização e julgamento, à exceção de recursos do FNE, conforme apontado no Acórdão 1078/2015-TCU-Plenário, ressaltando ainda que não teriam ocorrido irregularidades por parte das responsáveis, devendo assim eventual dano ao Banco ser considerado como decorrente dos riscos da atividade bancária.
Alega, ainda, não ter havido qualquer irregularidade no pagamento dos cheques questionados, uma vez que, de acordo com as normas bancárias, a análise dos elementos apresentavam diversos mecanismos de segurança, tais como impressão em papel especial, leituras próprias em código de barras e numerações de controle por parte do banco, sendo que o primeiro estágio de verificação dos cheques se restringia à confrontação desses elementos, os quais teriam sido devidamente executados, sendo os cheques legítimos, originais e impressos pelo banco.
Afirma que um segundo nível de proteção seria a constatação da assinatura do emissor, por semelhança e também a existência de saldo na conta corrente, o que também teria sido devidamente realizado. Um terceiro passo seria o acesso ao banco de dados do cliente para contato com o correntista emissor do título, para verificação da emissão, o que não teria sido possível de se realizar, uma vez que os dados ali constantes não permitiam a realização de tal etapa, alegando que nesse caso existiria a obrigação de pagamento do cheque, pois sua retenção seria indevida, em especial ante a realização das outras etapas, e que tal obrigação inclusive faria parte do manual de procedimentos do Banco do Nordeste, que assim disporia:
6 O acatamento de cheques, via caixa, independentemente do porte da agência obedecerá às alçadas estabelecidas a seguir: 
6.1 Cheques de valor até R$ 5.000,00 - alçada do Caixa Executivo; 
6.2 No caso de cheques de valor acima de R$ 5.000,00, a alçada para pagamento é do caixa executivo com a participação/autorização de um gerente (Geral, Executivo ou de Negócios) .
 (...) 
Nota 6: Os gerentes responsáveis das agências ou Postos Bancários que fizerem o contato com o cliente deverá anotar no verso do cheque pago no caixa o nome da pessoa contatada, a data, o horário e o número de telefone acionado. As informações de data, horário e número de telefone também deverão ser anotadas, caso o titular da conta ou seu representante não sejam localizados. No caso de não localização do titular ou representante, não haverá motivo para devolução do cheque, se estiver em consonância com as normas estabelecidas nesse Manual (grifos do original) .
 Informam que apesar de tal norma seja estabelecida para período posterior às ocorrências (fevereiro/2020) , a mesma não se constituiria em regra nova, não havendo qualquer regra em contrário em períodos anteriores, ou seja, existiria a obrigação de pagamentos de cheques uma vez analisados quanto à originalidade do documento, semelhança da assinatura e disponibilidade de saldo, não havendo, assim, a ocorrência de irregularidade no pagamento de cheques em que não teria sido localizado seu emissor.
Já a Sra. Juliana Siqueira Sandres, que apresenta suas alegações nas peças 81/87 e 89, além de oferecer as mesmas alegações acima, afirma não ter participado de nenhum procedimento para acatamento dos cheques, inclusive se encontrando de férias durante o período em que teriam sido perpetuadas as fraudes observadas, afirmando, ainda, que as normas não apenas do Banco do Nordeste mas também do sistema financeiro determinavam que, no caso de os cheques estarem de acordo com as normas, não haveria motivo para sua devolução se não localizado seu titular ou emitente, e que, ao final do expediente, eles seriam automaticamente acatados, mesmo se não houvesse sido localizado seu emissor para fins de confirmação.
Acerca da inexistência de irregularidades no procedimento de acatamento dos cheques, a responsável ainda acrescenta algumas informações não constantes da defesa da Sra. Andrea, trazendo textos de relatórios do Banco do Nordeste, nos quais constariam informações de que havia erro no cadastro do correntista, de forma que havia a impossibilidade de contato com ele, de forma que não haviam dados suficientes para que houvesse eventual confirmação de emissão dos títulos.
Em seguida, afirma não ter havido ausência de atenção na aferição da irregularidade, uma vez que os problemas relacionados aos pagamentos dos cheques foram identificados pelos próprios servidores da agência, que teriam assim impedido um prejuízo muito maior ao Banco, e que a condução dos trabalhos do Banco para apuração das falhas não teria sido realizada de maneira adequada, uma vez que não se apurou a responsabilização dos servidores eventualmente envolvidos na fraude, apesar de esta ter sido reconhecida pelo Banco, que inclusive teria apresentado notícias crime junto ao Ministério Público e a Polícia Civil de Arapiraca/AL.
Análise das alegações de defesa
Inicialmente, temos a comentar que não cabe razão às responsáveis quando tentam afastar a competência deste Tribunal para exame dos recursos geridos pelo Banco do Nordeste do Brasil. O acórdão por elas citado (1078/2015-TCU-Plenário) refere-se a processo de auditoria de natureza operacional realizado na área de recuperação de créditos e gestão sobre os recursos do Fundo Constitucional de Financiamento do Nordeste, e em nenhum momento limita a atuação deste Tribunal apenas aos recursos desse Fundo.
Ademais, dispõe o art. 70 da Constituição Federal que a fiscalização contábil, financeira, orçamentária, operacional e patrimonial da União e das entidades da administração direta e indireta, quanto à legalidade, legitimidade, economicidade, aplicação das subvenções e renúncia de receitas, será exercida pelo Congresso Nacional, mediante controle externo, e pelo sistema de controle interno de cada Poder, devendo prestar contas qualquer pessoa física ou jurídica, pública ou privada, que utilize, arrecade, guarde, gerencie ou administre dinheiros, bens e valores públicos ou pelos quais a União responda, ou que, em nome desta, assuma obrigações de natureza pecuniária.
Da mesma forma, o art. 71 da Constituição Federal dispõe que o controle externo a cargo do Congresso Nacional será exercido com o auxílio do TCU, ao qual compete julgar as contas dos administradores e demais responsáveis por dinheiros, bens e valores públicos da administração direta e indireta, incluídas as fundações e sociedades instituídas e mantidas pelo Poder Público Federal, bem como as contas daqueles que derem causa a perda, extravio ou outra irregularidade que resulte prejuízo ao erário público (inciso II) .
Por sua vez, a Lei 1.649/52, que criou o Banco do Nordeste do Brasil, dispõe que seus recursos serão formados pelo seu capital social, parte do fundo a que se refere o art. 1º da Lei 1.004/1949 -  que na época vinha a ser o Fundo criado para amparo às populações atingidas pela seca do Nordeste, depósitos nas condições que forem fixadas nos estatutos, lucros verificados nas operações e produtos do lançamento de títulos de sua responsabilidade.
Ademais, verifica-se, em análise realizada no Acórdão 394/2006-TCU-Plenário, que casos semelhantes já foram analisados por este Tribunal, sendo afastada a tese pretendida pelos responsáveis, conforme se verifica em trecho do voto do Exmo. Sr. Ministro Relator Guilherme Palmeira, abaixo transcrito:
O recorrente, primeiramente, questiona a competência do TCU para fiscalizar a atuação do Banco nas operações identificadas nos autos. Consoante bem demonstrado pela unidade técnica, não merecem prosp erar tais argumentos.
Com efeito, a situação tratada nos autos está devidamente configurada como sujeita à ação desta Corte, porquanto eventuais resultados desfavoráveis na condução das operações de crédito em comento certamente repercutiriam sobre a coisa pública.
Assim, quanto a esse ponto, entendo que não se deva dar provimento ao recurso
Desta forma, verifica-se que não apenas os recursos referentes ao FNE, mas também relativos a fundos para aplicação no combate à seca do Nordeste, como é o caso do Fundeci, entre outros, bem como também os lucros do banco, fazem parte de seus recursos, o que atrai a competência deste Tribunal para sua fiscalização, ao contrário do que tentaram alegar as responsáveis.
Acerca da constituição da dívida e da falta de acesso aos autos judiciais nos quais a mesma foi calculada, temos que tais alegações já foram analisadas na via administrativa, conforme se verifica na peça 31 dos autos, análise essa que transcrevemos abaixo e com a qual concordamos:
45. Quanto ao embasamento da notificação para ressarcimento do dano, é dever esclarecer que este se firmou na Proposta de Ação Administrativa 2019/672/074, da Superintendência de Produtos e Serviços Bancários, a qual tratou no âmbito do Banco do Nordeste os critérios para ressarcimento aos valores devidos ao cliente José Maia Costa, na qual consta a descrição dos fatos, a origem e a forma de atualização dos valores devidos. A ação judicial consistiu no meio em que o Banco, ao ser demandado pelo cliente, pactuou a forma para o ressarcimento daqueles cheques pagos indevidamente, entretanto, reforça-se que as informações sobre a quantificação do débito estão disponíveis na aludida Proposta de Ação Administrativa. 
46. Repisa-se que o valor do débito não foi constituído de forma secreta, estando todo ele disponível e explicado na Proposta de Ação Administrativa enviada em anexo aos agentes, sendo-lhes imputado, nesta medida de ressarcimento, o valor original do débito com a correção por meio da Selic, acrescido dos honorários dos advogados dos clientes que seriam inevitavelmente imputados ao Banco em caso de condenação judicial.
Neste momento, entende-se devam ser realizados alguns comentários a respeito da dívida imputada aos responsáveis. Como visto, não há que se falar em falta de transparência na constituição da dívida, a qual informa os valores nominais dos cheques (R$ 811.200,00) , a correção monetária por meio da taxa Selic (R$ 754.174,40) , além dos honorários advocatícios (R$ 180.000,00) , vide peça 31, p. 13. Ademais, as responsáveis também não comprovaram qualquer negativa de acesso ao processo judicial e nem mesmo que tentaram, junto ao Poder Judiciário, exercer o direito constitucional de obter informações de seu interesse pessoal.
No entanto, temos que cabe razão parcial às responsáveis quando afirmam não terem participado da negociação judicial de referido débito. Às responsáveis, entendemos que cabe responsabilização apenas quanto aos valores dos cheques descontados de forma supostamente irregular, mas não dos valores de correção pela taxa Selic, apesar de necessária a correção monetária, ou dos honorários advocatícios.
Como se nota na própria argumentação do Banco do Nordeste na peça 31, o Banco usou de seu poder discricionário para definir o momento de devolução dos recursos para a conta do cliente lesionado, fazendo isso já em curso de processo judicial. Os custos adicionais referentes a tal devolução não devem então ser de responsabilidade de quem deu causa a eventual prejuízo, posto que estes não participaram da negociação de tal devolução, mas esses custos adicionais foram causados pelo próprio Banco, vejamos abaixo:
41. Conforme apontado, os próprios agentes reconhecem a necessidade de ressarcimento financeiro ao cliente em razão do pagamento indevido dos cheques ao afirmarem que nestes casos, em regra, as instituições financeiras procedem ao ressarcimento imediato do cliente, ou seja, não existe controvérsia sobre a origem do dano ao Banco do Nordeste. Contudo, o questionamento sobre o momento do ressarcimento é descabido, haja vista tratar-se de ato discricionário do próprio Banco do Nordeste, não estando sob a alçada dos empregados notificados estabelecerem o momento adequado para a o cumprimento de obrigação financeira perante qualquer cliente
Dessa forma, a responsabilização dos funcionários do Banco que deram causa ao débito deve recair exclusivamente sobre os valores dos cheques sacados indevidamente, uma vez que esses funcionários apenas concorreram para a existência desse débito, sendo valores adicionais de responsabilidade do próprio Banco, ao usar de seu poder discricionário para devolução dos valores apenas em curso de processo judicial, e não logo ao notar a existência da necessidade de recomposição do montante indevidamente sacado. Não podem os seus funcionários que teriam dado causa ao dano serem responsabilizados sobre atos cuja resolução não estavam na sua alçada ou para o qual não tenham concorrido.
Assim, efetuando um cálculo dos valores devidos por cada uma das responsáveis nestes autos, corrigidos monetariamente junto ao sistema Débito deste Tribunal, teríamos como necessário um ajuste em suas dívidas, conforme abaixo (peças 94/95) :
- Responsável Andrea Cristina Farias Nunes (CPF: XXX.312.404-XX) - cheques 000011, 000012, 000013, 000015, 000016 e 000018 - Valor corrigido monetariamente para 17/01/2020 - R$ 861.841,06;
	Cheque número
	Valor (R$) 
	Data

	11
	86.500,00
	23/08/2012

	12
	86.500,00
	23/08/2012

	13
	86.500,00
	28/08/2012

	16
	86.500,00
	27/08/2012

	15
	94.600,00
	29/08/2012

	18
	126.000,00
	29/08/2012

- Responsável Juliana Siqueira Sandres (CPF: XXX.661.934-XX) - cheques 000014, 000017 - Valor corrigido monetariamente para 17/01/2020 - R$ 371.123,28.
	Cheque número
	Valor (R$) 
	Data

	14
	94.600,00
	30/08/2012

	17
	150.000,00
	05/09/2012

Feitas tais considerações, passa-se agora a analisar as alegações sobre inexistência de irregularidade. As defendentes alegam que não teria ocorrido a irregularidade, uma vez que houve a conferência dos cheques sob os aspectos de legalidade, tendo sido verificado que eles foram emitidos pelo próprio Banco, em papel oficial, tendo sido conferida a assinatura, bem como verificado a existência de saldo, além de ter sido feita tentativa frustrada de comunicação com o emitente, com os dados constantes do sistema do Banco à época, e que a ausência de sucesso em tal tentativa não demandaria a falta de pagamento dos títulos, de acordo com as próprias normas do Banco.
No entanto, temos que os normativos do Banco do Nordeste do Brasil, à época, tinham como mandamentos não apenas tais providências, mas também a conferência dessas atividades para cheques superiores a 5 (cinco) mil reais, a serem realizadas com a participação/autorização de um gerente, conforme abaixo (vide peça 31, p. 11) :
f) No caso de cheques de valor acima de R$ 5.000,00, a alçada para pagamento é do caixa executivo com a participação/autorização de um gerente (Geral, Executivo ou de Negócios) .
No presente caso, o que se verificou é que os cheques foram pagos sem que houvesse a necessária conferência feitas por tais gerentes, que delegaram indevidamente suas atribuições a prestador de serviço para efetuar a compensação dos cheques. Dessa forma, concorreram para que os mesmos fossem indevidamente sacados. Tivessem as responsáveis observado suas atribuições normativas e regulamentares, poderiam ter evitado a ocorrência de prejuízo ao Banco.
Conforme apontado na peça 31, era obrigatória a confirmação de emissão de cheques junto ao titular da conta, vejamos abaixo:
76.	 Outrossim, a mesma norma do Banco é enfática sobre a responsabilização do gestor a respeito do pagamento desses cheques realizados sem a cautela normativa devida. A versão 007, de 07/06/2011 (vigente à época) , do normativo interno 3303 - MANUAL DE PROCEDIMENTOS - OPERAÇÕES FINANCEIRAS E SERVIÇOS, TÍTULO 7, CAPÍTULO 5, 13 e 15 disciplinava: 
 (¿¿¿) 
13. Antes do Pagamento de cheques emitidos contra o Banco do Nordeste, via caixa ou compensação, ou do seu acatamento para depósitos, além das instruções constantes dos itens 2, 11 e 12 anteriores, as agências e postos de serviço confirmarão a emissão junto ao titular da conta ou seu representante legal, se valor superior a R$ 5.000,00. 
15. O pagamento de cheques de valor superior a R$ 5.000,00, sem a confirmação prévia de que trata o item 13 anterior, o acatamento de cheques em contrariedade aos itens 2, 11, 12 e 13 anteriores, bem como cheques emitidos contra congêneres, pagos sem a observância das cautelas estabelecidas no item 14 anterior, é de inteira responsabilidade do gerente que autorizou o citado pagamento, o qual responderá administrativa e financeiramente por eventuais prejuízos que o Banco venha a ter a decorrência desse procedimento
Observou-se, assim, que as responsáveis teriam sido omissas em suas atribuições na condição de Gerente Executiva efetiva, mormente ao transferir de forma indevida a atividade de pagamento e conferência da conformidade dos cheques a colaborador terceirizado, não realizar a conformidade do pagamento desses cheques de valor superior a 5 mil reais, e sobretudo não efetuar telefonema obrigatório de confirmação perante o cliente quando do pagamento de títulos superiores a R$ 5.000,00 realizados na tesouraria da agência, falta de telefonema esse que gerou os pagamentos indevidos dos cheques sem conhecimento e anuência do correntista e, por consequência, os débitos tratados nestes autos.
Note-se que a alegação de que o registro telefônico do correntista se encontrava deficiente nos sistemas do Banco não foi empecilho para, em momento posterior, ter sido efetivado contato com o mesmo e ter sido descoberta a fraude, conforme se verifica em peça 02, p. 02. 
Em 13/09/2012, o gerente geral da agência de Arapiraca-AL, empregado Carlos Virgílio Rodrigues Holanda, matrícula funcional F108758, encaminhou à Superintendência Estadual de Alagoas, mensagem eletrônica, contendo o seguinte teor (doc. 01) : 
 (... ) que no processo de conferência das assinaturas dos cheques efetuados em 13/09/2011, (sic) , foi repassado pela Área Administrativa para a Gerência de Atendimento para confirmação do cheque de número 000020 da C/C 21489.6, do Sr. José Maia Costa, no valor de R$ 183.000,00.
 O Gerente de Negócios da Carteira de Atendimento, Sr. Eliseu Sandres, após contato com o Sr. José Maia, foi informado que não havia emitido o cheque e que retirou apenas um talonário no mês de maio/2012, que havia usado 4 ou 5 folhas e que o restante estava sob o seu poder. 
Ao verificar o Sistema de Automação Bancária constatou que um talão de 10 folhas fora entregue em 21/08/2012, afora o talão entregue em maio/2012. Imediatamente, foi procedido com a devolução do cheque 000020, e o Sr. Eliseu verificou no extrato a existência de outros cheques de valores descontados no período de 23/08/2012 a 05/09/2012, totalizando R$ 811.200,00 e lhe comunicou do ocorrido. Fez a verificação das informações, constatando a existência de possível fraude. (... ) 
Desta forma, tais alegações não podem ser aceitas, posto que, conforme comprovado nos próprios autos, era possível o contato com o correntista, tanto que realizado em momento posterior, o que reforça que a inobservância às normas do Banco bem como a falta de controle exercido quando do pagamento dos cheques indevidos concorreram diretamente para a existência do débito aqui tratado.
Desta forma, temos que não possam ser aceitas as alegações no quesito de inocorrência de irregularidade, conforme tentaram provar as responsáveis.
Ainda, quanto às alegações apresentadas pela Sra. Juliana de que não concorreu para o acatamento dos cheques, elas já foram analisadas e refutadas no âmbito interno do Banco do Nordeste, estando as análises descritas na peça 12, p. 73/76, abaixo transcritas, com as quais concordamos:
230. Sobre os cheques acatados indevidamente, a Sra. Juliana diz que não foram acatados com sua senha, e que, portanto, a seu ver, entende como abusiva a continuação do procedimento para se averiguar se houve ou não compartilhamento de senha. Repete que neste caso é evidente: a utilização da sua senha não tem qualquer relação com o dano, e que sem causalidade não há responsabilização.
...
233. Nesta senda, realça-se que dentre as descrições da função de Gerente executivo de retaguarda de negócios e logística, função exercida pela Sra. Juliana a época, (fls. 421, 422 e 439) , consta a responsabilidade de supervisionar e controlar as atividades dos Caixas Executivos nos procedimentos atinentes a tesouraria da Unidade; elaborar e supervisionar os relatórios de transações gerenciáveis; gerenciar os processos de retaguarda dos processos de negócios e serviços bancários existentes na unidade e responder sobre as rotinas e comandos efetuados nos sistemas de automação bancária, contas correntes, partidas contábeis, movimentações financeiras, e os demais ligados a área de sua atuação (fl. 421 e 422) .
...
235. Ainda, acentua-se que a conferência de cheques é atribuição da função de Caixa executivo (fls. 423 424) , ou seja, exclusivamente deve ser cumprida por um empregado com vínculo direto com o Banco do Nordeste. Neste esteio, tais tarefas não poderiam ser delegadas, como foram para o terceirizado Johnatan Augusto da Silva, observando-se assim adoção de medida irregular por parte da gestora (fls. 83 - 97v) .
...
239. Ademais, ressalta-se que, quando da visita perpetrada pela Área de Controles Internos, consoante o ora tratado documento, a Sra Juliana supervisionava () acatamento dos cheques recebidos pela compensação, como também confirmava a sua emissão (fis. 510 e 511) . Responsabilidades essas pertencentes a titular da gerência executiva de retaguarda de negócios e logística (0.421 e 422) , as quais após a passagem do Controle Interno deixaram de ser implementadas.
...
242. Acerca da negativa que os cheques acatados não o foram com sua senha, tal fato ocorreu de forma majorada em decorrência da Sra. Juliana se encontrar no gozo das férias (20/08/2012 a 29/08/2012) (fl. 439) durante uma ampla parcela da conduta fraudulenta, os dois cheques compensados após o seu retorno, nomeadamente cheques nº 000014 e nº 000017, nos valores de R$ 94.600,00 (Noventa e quatro mil e seiscentos reais) e R$ 150.000,00 (Cento e cinquenta mil reais) (fls. 130v e 132) , conforme consta nos documentos de "Rastreabilidade do cheque" foram tão somente conferidos sua assinatura pelo terceirizado Johnatan Augusto da Silva, utilizando a senha da caixa executiva Andréa Cristina Farias Nunes (fls. 100v - 109) .
...
244. Da apreciação realizada se observa que a empregada Juliana Siqueira Sandres enfraqueceu os procedimentos internos, pois não agiu com a devida cautela, no que tange a delegação indevida de atividades a colaboradores terceirizados e ao inadequado acompanhamento do trabalho transferido, pois se houvesse supervisionado as tarefas delegadas e não compartilhado sua senha pessoal, teria participado do acatamento de cheques compensação, já ser de ordem cogente a agência obedecer às alçadas estabelecidas de que cheques de valor até R$ 5.000,00 - alçada do Caixa Executivo e no caso de cheques de valor acima de R$ 5.000,00, a alçada para pagamento é do caixa executivo com a participação/autorização de um gerente (Geral, Executivo ou de Negócios) (fls.390 - 399v) .
Por fim, quanto à alegação de que teriam ocorrido fraudes cometidas no âmbito da Agência Arapiraca/AL sem que estas tivessem sido devidamente apuradas pelo Banco do Nordeste, temos que a mesma não tem o condão de socorrer a responsável. Mesmo estando presente nos autos elementos que demonstrem a possível ocorrência de fraudes, uma vez que houve fornecimento indevido de talonário bancário com base em procuração passada em cartório e que depois se mostrou falsa, temos que não é esse o objetivo do presente processo.
Aqui se trata da existência de débito proporcionado ao Banco do Nordeste pelo pagamento indevido de cheques em conta corrente de correntista, débito esse que não teria ocorrido se tivessem sido seguido os normativos do Banco à época para conferência quanto à autoria dos cheques indevidamente sacados, o que se enquadra na esfera administrativa, não se confundindo com atividades da esfera criminal, que devem ser tratados em outra instância.
Dessa forma, entende-se que devam ser acatadas as alegações de defesa apenas no tocante ao valor do débito, de forma a que somente sejam responsabilizadas as gestoras quanto aos valores dos cheques indevidamente descontados, atualizados monetariamente, deixando de inserir no débito os valores correspondentes à taxa Selic e honorários advocatícios, posto que o acordo firmado pelo Banco do Nordeste do Brasil em vias judiciais não era de competência das responsáveis nem teve a participação das mesmas, sendo que o momento de pagamento da indenização ao correntista, pelo BNB, foi decisão discricionária desse, e não das responsáveis.
Prescrição da Pretensão Punitiva
	Vale ressaltar que a pretensão punitiva do TCU, conforme Acórdão 1441/2016-TCU-Plenário, Relator Min. Benjamin Zymler, que uniformizou a jurisprudência acerca dessa questão, subordina-se ao prazo geral de prescrição indicado no art. 205 do Código Civil, que é de dez anos, contado da data de ocorrência da irregularidade sancionada, nos termos do art. 189 do Código Civil, sendo este prazo interrompido pelo ato que ordenar a citação, a audiência ou a oitiva das responsáveis.
No caso em exame, a perspectiva de aplicação de penalidade às responsáveis não foi alcançada pela prescrição, uma vez que a irregularidade sancionada se deu entre 23/08/2012 e 05/09/2012 e o ato de ordenação da citação ocorreu em 05/12/2021.
CONCLUSÃO
	A partir dos elementos constantes nos autos e do exame das ocorrências descritas na seção "Exame Técnico", temos que devam ser apenas parcialmente acatadas as alegações de defesa apresentadas pelas responsáveis, com redução no valor do débito a elas imputado.
 Verifica-se também que não houve a prescrição da pretensão punitiva, conforme análise já realizada.
 Tendo em vista que não constam dos autos elementos que permitam reconhecer a boa-fé das responsáveis, sugere-se que as suas contas sejam julgadas irregulares, nos termos do art. 202, § 6º, do Regimento Interno do TCU, com a imputação do débito atualizado monetariamente e acrescido de juros de mora, nos termos do art. 202, § 1º do Regimento Interno do TCU, descontado o valor eventualmente recolhido, com a aplicação da multa prevista no art. 57 da Lei 8.443/1992.
 Como não houve elementos que pudessem modificar o entendimento acerca das irregularidades em apuração, mantém-se a matriz de responsabilização presente na peça 55.
 Por fim, temos que há pedido de sustentação oral por parte da Sra. Juliana Siqueira Sandres, já analisado e proposto o deferimento conforme se verifica na peça 90 dos autos, devendo o causídico da mesma acompanhar a tramitação dos autos e comparecer a este Tribunal na Seção definida para julgamento.
PROPOSTA DE ENCAMINHAMENTO
	Diante do exposto, submetem-se os autos à consideração superior, propondo:
a) acatar parcialmente as alegações de defesa apresentadas pelas responsáveis Juliana Siqueira Sandres e Andrea Cristina Farias Nunes, para correção do valor do débito a elas imputado;
b) julgar irregulares, nos termos dos arts. 1º, inciso I, 16, inciso III, alínea "c", da Lei 8.443/1992, c/c os arts. 19 e 23, inciso III, da mesma Lei, as contas das responsáveis adiante qualificadas, condenando-as ao pagamento das importâncias a seguir especificadas, atualizadas monetariamente e acrescida dos juros de mora, calculados a partir das datas discriminadas até a data da efetiva quitação do débito, fixando-lhes o prazo de quinze dias, para que comprovem, perante o Tribunal, o recolhimento da referida quantia aos cofres do Banco do Nordeste do Brasil, nos termos do art. 23, inciso III, alínea "a", da citada lei, c/c o art. 214, inciso III, alínea "a", do Regimento Interno do TCU:
Irregularidade 1: dano ao Banco do Nordeste do Brasil, no montante original de R$ 1.232.964,34, resultante de indenização feita a clientes em cujas contas houve pagamentos de cheques indevidos, sem autorização desses clientes e em inobservância às normas bancárias, gerando para a Instituição Bancária a obrigação de ressarcimento dos valores movimentados irregularmente, além de honorários advocatícios (peça 1, p. 5) .
	Evidências da irregularidade: documentos técnicos presentes nas peças 1, 2, 3, 4, 5, 6, 7, 8, 9, 10, 11, 29, 30, 31 e 40.
	Normas infringidas: Constituição Federal (art. 37, caput; e art. 70, parágrafo único) ; Lei 8.443/1992 (art. 8º c/c art. 16, inc. III, alínea "d") ; Decreto 93.872/1986 (art. 148) ; Lei nº 8.429/92 (arts. 10, inc. VI c/c art. 11, caput) . Norma interna do BNB (5502-CIN Pessoal - Título 15 - capítulo 1 - Item 1 - d; CAN: 5502-077, de 18/10/2006; 1302- MB-OFS - Título 8 - Capítulo 1 - Item 8 -Versão 001- 09/01/2012; 3303- MP-OFS - Título 7 - Capítulo 5 - Item 10 b - Versão 007 - 07/06/2011.
	Débito relacionado à responsável Andrea Cristina Farias Nunes (CPF: XXX.312.404-XX) :
	Data de ocorrência
	Valor histórico (R$) 

	17/01/2020
	861.841,06

                   Valor atualizado do débito (sem juros) em 1/8/2022: R$ 1.045.797,06	Cofre credor: Banco do Nordeste do Brasil S.A.
	Responsável: Andrea Cristina Farias Nunes (CPF: XXX.312.404-XX) .
	Conduta: na condição de gestora responsável (em exercício) , participar/autorizar o acatamento indevido de cheques apresentados pelo sistema de compensação, de valor superior a R$5.000,00 (cinco mil reais) , sem autorização dos clientes e sem a devida comunicação com o cliente, para fins de confirmação da emissão.
	Nexo de causalidade: ao autorizar/realizar pagamentos de cheques sem autorização do cliente e sem verificar a regularidade da emissão, não devolvendo o dinheiro àquela conta, a responsável deu causa a dano suportado pelo Banco do Nordeste do Brasil S.A., que, em virtude da responsabilidade objetiva, teve que ressarcir os valores ao cliente, referentes aos cheques 000011, 000012, 000013, 000015, 000016 e 000018, valores esses que totalizaram o valor nominal de R$ 566.600,00, já atualizados para 2020, época do pagamento da indenização;
	Culpabilidade:  não há excludentes de ilicitude, de culpabilidade e de punibilidade. É razoável supor que a responsável tinha consciência da ilicitude de sua conduta. Era exigível conduta diversa da praticada, qual seja não autorizar/realizar transações bancárias sem o consentimento ou autorização dos respectivos titulares das contas, ou sem verificar a legalidade da emissão de cheques.
	Débito relacionado à responsável Juliana Siqueira Sandres (CPF: XXX.661.934-XX) :
	Data de ocorrência
	Valor histórico (R$) 

	17/01/2020
	371.123,28

                   Valor atualizado do débito (sem juros) em 1/08/2022: R$ 450.337,84	Cofre credor: Banco do Nordeste do Brasil S.A.
	Responsável: Juliana Siqueira Sandres (CPF: XXX.661.934-XX) .
	Conduta: na condição de gestora responsável, participar/autorizar o acatamento indevido de cheques apresentados pelo sistema de compensação, de valor superior a R$5.000,00, sem autorização dos clientes e sem a devida comunicação com o cliente, para fins de confirmação da emissão.
	Nexo de causalidade: ao autorizar/realizar pagamentos de cheques sem autorização do cliente e sem verificar a regularidade da emissão, não devolvendo o dinheiro àquela conta, a responsável deu causa a dano suportado pelo Banco do Nordeste do Brasil S.A., que, em virtude da responsabilidade objetiva, teve que ressarcir os valores ao cliente, referentes aos cheques 000014 e 000017, valores esses que totalizaram nominalmente R$ 244.600,00, já atualizados para 2020, época do pagamento da indenização.
	Culpabilidade:  não há excludentes de ilicitude, de culpabilidade e de punibilidade. É razoável supor que a responsável tinha consciência da ilicitude de sua conduta. Era exigível conduta diversa da praticada, qual seja não autorizar/realizar transações bancárias sem o consentimento ou autorização dos respectivos titulares das contas, ou sem verificar a legalidade da emissão de cheques.
c) aplicar às responsáveis, individualmente, a multa prevista no art. 57 da Lei 8.443/1992 c/c o art. 267 do Regimento Interno do TCU, fixando-lhes o prazo de quinze dias, a contar da notificação, para que comprovem, perante o Tribunal (art. 214, III, alínea "a", do Regimento Interno do TCU) , o recolhimento da dívida aos cofres do Tesouro Nacional, atualizada monetariamente desde a data do acórdão proferido por este Tribunal até a do efetivo recolhimento, se pagas após o vencimento, na forma da legislação em vigor;
d) autorizar, desde logo, a cobrança judicial das dívidas, caso não atendidas as notificações, na forma do disposto no art. 28, inciso II, da Lei 8.443/1992; 
e) autorizar também, desde logo, se requerido, com fundamento no art. 26 da Lei 8.443, de 1992, c/c o art. 217, §§ 1º e 2º do Regimento Interno do TCU, o parcelamento das dívidas em até 36 parcelas, incidindo, sobre cada parcela, corrigida monetariamente, os correspondentes acréscimos legais, fixando-lhes o prazo de quinze dias, a contar do recebimento da notificação, para comprovarem, perante o Tribunal, o recolhimento da primeira parcela, e de trinta dias, a contar da parcela anterior, para comprovar os recolhimentos das demais parcelas, devendo incidir, sobre cada valor mensal, atualizado monetariamente, os juros de mora devidos, no caso do débito, na forma prevista na legislação em vigor, alertando as responsáveis de que a falta de comprovação do recolhimento de qualquer parcela importará o vencimento antecipado do saldo devedor, nos termos do § 2º do art. 217 do Regimento Interno deste Tribunal;
	f) enviar cópia do Acórdão a ser prolatado, bem como do Relatório e do Voto que o fundamentarem à Procuradoria da República no Estado de Alagoas, nos termos do à § 3º do art. 16 da Lei 8.443/1992, c/c o § 7º do art. 209 do Regimento Interno do TCU, para adoção das medidas cabíveis, informando que a presente deliberação, acompanhada do Relatório e do Voto que a fundamenta, está disponível para a consulta no endereço www.tcu.gov.br/acordaos, além de esclarecer que, caso requerido, o TCU poderá fornecer sem custos as correspondentes cópias, de forma impressa; e
	g) enviar cópia do Acórdão que vier a ser proferido ao Banco do Nordeste do Brasil e às responsáveis, para ciência, informando que a presente deliberação, acompanhada do Relatório e do Voto que a fundamenta, está disponível para a consulta no endereço www.tcu.gov.br/acordaos, além de esclarecer que, caso requerido, o TCU poderá fornecer sem custos as correspondentes cópias, de forma impressa."
O MP/TCU, representado pelo procurador Júlio Marcelo de Oliveira, manifestou-se nos seguintes termos[footnoteRef:3]: [3:  Peça 99.] 
"Trata-se de tomada de contas especial (TCE) instaurada pelo Banco do Nordeste do Brasil S.A., em desfavor de Juliana Siqueira Sandres (Gerente Executiva de Retaguarda de Negócios e Logística - titular) e Andrea Cristina Farias Nunes (Caixa Executiva e Gerente Executiva de Retaguarda de Negócios e Logística substituta) , em razão do acatamento de cheques fraudulentos de valor superior a R$ 5.000,00, sem prévia comunicação com o cliente para fins de confirmação da emissão dos cheques, o que gerou dano aos cofres da referida instituição financeira, em decorrência do ressarcimento do prejuízo sofrido pelo cliente. 
De acordo com a Proposta de Ação Administrativa 2019/672/074, de 14/11/2019 (peça 1) , nos meses de agosto e setembro de 2012, na Agência de Arapiraca/AL, houve a compensação de 8 cheques, no total de R$ 811.200,00, em desfavor do cliente José Maia Costa (falecido em 9/7/2016 - peça 1, p. 57) , o qual negou tê-los emitido (peça 1, pp. 44/5) . No âmbito de processo administrativo disciplinar (PAD) , apurou-se que houve conduta negligente de 4 empregados do banco, o que teria favorecido as ações fraudulentas. Em especial, apurou-se que não houve contato prévio com o cliente para a confirmação da emissão dos cheques, em contrariedade a norma interna do banco (Norma 3303, Título 7, Capítulo 5, item 13 - peça 31, p. 4) . Em decorrência do PAD, foi aplicada, em 1/4/2016, a penalidade de suspensão aos 4 empregados, quais sejam, Juliana Siqueira Sandres, Andrea Cristina Farias Nunes, Eliseu Sandres de Morais Lira Junior e Ranjell Franco do Nascimento Mecenas (peça 12, pp. 85/8) .
Em razão dos débitos indevidos na sua conta bancária, o cliente ingressou com ação ordinária indenizatória em face do Banco do Nordeste (processo 0700004-97.2014.8.02.0058 - 2ª Vara Cível da Comarca de Arapiraca/AL - peça 31, p. 1) . No curso do processo, o autor faleceu e foi sucedido pelos seus herdeiros. Para encerrar o processo judicial, e ante a alta probabilidade de condenação, o Banco do Nordeste propôs a celebração de acordo entre as partes, conforme minuta de acordo datada de 13/11/2019 (peça 1, pp. 64/5) , em que o banco propôs pagar aos herdeiros de José Maia Costa a quantia de R$ 1.745.571,40 (posição em 26/8/2019) , composta das seguintes parcelas: a)  R$ 811.200,00 (valor original dos cheques indevidamente debitados) , b) R$ 754.371,40 (correção pela taxa Selic,) ; e c)  R$ 180.000,00 (honorários advocatícios) (peça 1, pp. 5, 11/2 e 81/3) .
A proposta de acordo recebeu a manifestação favorável do Comitê Gestor da Superintendência de Produtos e de Serviços Bancários do Banco do Nordeste (peça 1, pp. 89 e 91) , e foi aprovada pela Diretoria Executiva, em reunião realizada no dia 10/12/2019 (peça 1, p. 1) .
Após o pagamento da indenização, foi promovida a notificação dos 4 empregados para o recolhimento dos respectivos débitos (peças 13, 16, 18 e 20) . Ao analisar as defesas apresentadas em resposta às notificações, o Banco do Nordeste entendeu que apenas Juliana Siqueira Sandres e Andrea Cristina Farias Nunes deveriam ser responsabilizadas pelo débito, em razão das atribuições do cargo de Gerente Executivo de Retaguarda de Negócios e Logística, previstas no Plano de Carreira e Remuneração (PCR) (peça 31, p. 4) . Assim, a TCE foi instaurada apenas em desfavor das referidas funcionárias (peça 32) .
No Relatório de TCE, concluiu-se que Andrea Cristina Farias Nunes deveria ser responsabilizada pelo débito de R$ 1.225.533,20 (data de referência: 14/4/2020) , referente ao acatamento indevido dos cheques 000011, 000012, 000013, 000015, 000016 e 000018, e Juliana Siqueira Sandres, pelo débito de R$ 529.068,67 (data de referência: 14/4/2020) , referente ao acatamento indevido dos cheques 000014 e 000017 (peça 45) .
No âmbito do TCU, foram promovidas as seguintes citações (peça 55) :
a) citação de Andrea Cristina Farias Nunes pelo débito original de R$ 1.219.231,70 (17/1/2020) , em razão da conduta de "participar/autorizar o acatamento indevido de cheques apresentados pelo sistema de compensação [cheques 000011, 000012, 000013, 000015, 000016 e 000018], de valor superior a R$5.000,00 (cinco mil reais) , sem autorização dos clientes e sem a devida comunicação com o cliente, para fins de confirmação da emissão";
b) citação de Juliana Siqueira Sandres pelo débito original de R$ 526.339,70, em razão da conduta de "participar/autorizar o acatamento indevido de cheques apresentados pelo sistema de compensação [cheques 000014 e 000017], de valor superior a R$5.000,00, sem autorização dos clientes e sem a devida comunicação com o cliente, para fins de confirmação da emissão".
As responsáveis apresentaram suas alegações de defesa (peças 79/80 e peças 81/87) . Após analisá-las, a SecexTCE formulou a seguinte proposta de encaminhamento ao Tribunal (peças 96 a 98) :
acatar parcialmente as alegações de defesa apresentadas pelas responsáveis Juliana Siqueira Sandres e Andrea Cristina Farias Nunes, para correção do valor do débito a elas imputado;
julgar irregulares, nos termos dos arts. 1º, inciso I, 16, inciso III, alínea "c", da Lei 8.443/1992, c/c os arts. 19 e 23, inciso III, da mesma Lei, as contas das responsáveis adiante qualificadas, condenando-as ao pagamento das importâncias a seguir especificadas, atualizadas monetariamente e acrescida dos juros de mora, calculados a partir das datas discriminadas até a data da efetiva quitação do débito, fixando-lhes o prazo de quinze dias, para que comprovem, perante o Tribunal, o recolhimento da referida quantia aos cofres do Banco do Nordeste do Brasil, nos termos do art. 23, inciso III, alínea "a", da citada lei, c/c o art. 214, inciso III, alínea "a", do Regimento Interno do TCU:
Irregularidade 1: dano ao Banco do Nordeste do Brasil, no montante original de R$ 1.232.964,34, resultante de indenização feita a clientes em cujas contas houve pagamentos de cheques indevidos, sem autorização desses clientes e em inobservância às normas bancárias, gerando para a Instituição Bancária a obrigação de ressarcimento dos valores movimentados irregularmente, além de honorários advocatícios (peça 1, p. 5) .
Evidências da irregularidade: documentos técnicos presentes nas peças 1, 2, 3, 4, 5, 6, 7, 8, 9, 10, 11, 29, 30, 31 e 40.
Normas infringidas: Constituição Federal (art. 37, caput; e art. 70, parágrafo único) ; Lei 8.443/1992 (art. 8º c/c art. 16, inc. III, alínea "d") ; Decreto 93.872/1986 (art. 148) ; Lei nº 8.429/92 (arts. 10, inc. VI c/c art. 11, caput) . Norma interna do BNB (5502-CIN Pessoal - Título 15 - capítulo 1 - Item 1 - d; CAN: 5502-077, de 18/10/2006; 1302- MB-OFS - Título 8 - Capítulo 1 - Item 8 -Versão 001- 09/01/2012; 3303- MP-OFS - Título 7 - Capítulo 5 - Item 10 b - Versão 007 - 07/06/2011.
Débito relacionado à responsável Andrea Cristina Farias Nunes (CPF: XXX.312.404-XX) :
	Data de ocorrência
	Valor histórico (R$) 

	17/01/2020
	861.841,06

                   Valor atualizado do débito (sem juros) em 1/8/2022: R$ 1.045.797,06
Cofre credor: Banco do Nordeste do Brasil S.A.
Responsável: Andrea Cristina Farias Nunes (CPF: XXX.312.404-XX) .
Conduta: na condição de gestora responsável (em exercício) , participar/autorizar o acatamento indevido de cheques apresentados pelo sistema de compensação, de valor superior a R$5.000,00 (cinco mil reais) , sem autorização dos clientes e sem a devida comunicação com o cliente, para fins de confirmação da emissão.
Nexo de causalidade: ao autorizar/realizar pagamentos de cheques sem autorização do cliente e sem verificar a regularidade da emissão, não devolvendo o dinheiro àquela conta, a responsável deu causa a dano suportado pelo Banco do Nordeste do Brasil S.A., que, em virtude da responsabilidade objetiva, teve que ressarcir os valores ao cliente, referentes aos cheques 000011, 000012, 000013, 000015, 000016 e 000018, valores esses que totalizaram o valor nominal de R$ 566.600,00, já atualizados para 2020, época do pagamento da indenização;
Culpabilidade:  não há excludentes de ilicitude, de culpabilidade e de punibilidade. É razoável supor que a responsável tinha consciência da ilicitude de sua conduta. Era exigível conduta diversa da praticada, qual seja não autorizar/realizar transações bancárias sem o consentimento ou autorização dos respectivos titulares das contas, ou sem verificar a legalidade da emissão de cheques.
Débito relacionado à responsável Juliana Siqueira Sandres (CPF: XXX.661.934-XX) :
	Data de ocorrência
	Valor histórico (R$) 

	17/01/2020
	371.123,28

                   Valor atualizado do débito (sem juros) em 1/08/2022: R$ 450.337,84
Cofre credor: Banco do Nordeste do Brasil S.A.
Responsável: Juliana Siqueira Sandres (CPF: XXX.661.934-XX) .
Conduta: na condição de gestora responsável, participar/autorizar o acatamento indevido de cheques apresentados pelo sistema de compensação, de valor superior a R$5.000,00, sem autorização dos clientes e sem a devida comunicação com o cliente, para fins de confirmação da emissão.
Nexo de causalidade: ao autorizar/realizar pagamentos de cheques sem autorização do cliente e sem verificar a regularidade da emissão, não devolvendo o dinheiro àquela conta, a responsável deu causa a dano suportado pelo Banco do Nordeste do Brasil S.A., que, em virtude da responsabilidade objetiva, teve que ressarcir os valores ao cliente, referentes aos cheques 000014 e 000017, valores esses que totalizaram nominalmente R$ 244.600,00, já atualizados para 2020, época do pagamento da indenização.
Culpabilidade:  não há excludentes de ilicitude, de culpabilidade e de punibilidade. É razoável supor que a responsável tinha consciência da ilicitude de sua conduta. Era exigível conduta diversa da praticada, qual seja não autorizar/realizar transações bancárias sem o consentimento ou autorização dos respectivos titulares das contas, ou sem verificar a legalidade da emissão de cheques.
aplicar às responsáveis, individualmente, a multa prevista no art. 57 da Lei 8.443/1992 c/c o art. 267 do Regimento Interno do TCU, fixando-lhes o prazo de quinze dias, a contar da notificação, para que comprovem, perante o Tribunal (art. 214, III, alínea "a", do Regimento Interno do TCU) , o recolhimento da dívida aos cofres do Tesouro Nacional, atualizada monetariamente desde a data do acórdão proferido por este Tribunal até a do efetivo recolhimento, se pagas após o vencimento, na forma da legislação em vigor;
autorizar, desde logo, a cobrança judicial das dívidas, caso não atendidas as notificações, na forma do disposto no art. 28, inciso II, da Lei 8.443/1992; 
autorizar também, desde logo, se requerido, com fundamento no art. 26 da Lei 8.443, de 1992, c/c o art. 217, §§ 1º e 2º do Regimento Interno do TCU, o parcelamento das dívidas em até 36 parcelas, incidindo, sobre cada parcela, corrigida monetariamente, os correspondentes acréscimos legais, fixando-lhes o prazo de quinze dias, a contar do recebimento da notificação, para comprovarem, perante o Tribunal, o recolhimento da primeira parcela, e de trinta dias, a contar da parcela anterior, para comprovar os recolhimentos das demais parcelas, devendo incidir, sobre cada valor mensal, atualizado monetariamente, os juros de mora devidos, no caso do débito, na forma prevista na legislação em vigor, alertando as responsáveis de que a falta de comprovação do recolhimento de qualquer parcela importará o vencimento antecipado do saldo devedor, nos termos do § 2º do art. 217 do Regimento Interno deste Tribunal;
f) enviar cópia do Acórdão a ser prolatado, bem como do Relatório e do Voto que o fundamentarem à Procuradoria da República no Estado de Alagoas, nos termos do à § 3º do art. 16 da Lei 8.443/1992, c/c o § 7º do art. 209 do Regimento Interno do TCU, para adoção das medidas cabíveis, informando que a presente deliberação, acompanhada do Relatório e do Voto que a fundamenta, está disponível para a consulta no endereço www.tcu.gov.br/acordaos, além de esclarecer que, caso requerido, o TCU poderá fornecer sem custos as correspondentes cópias, de forma impressa; e
g) enviar cópia do Acórdão que vier a ser proferido ao Banco do Nordeste do Brasil e às responsáveis, para ciência, informando que a presente deliberação, acompanhada do Relatório e do Voto que a fundamenta, está disponível para a consulta no endereço www.tcu.gov.br/acordaos, além de esclarecer que, caso requerido, o TCU poderá fornecer sem custos as correspondentes cópias, de forma impressa.
II
O Ministério Público de Contas diverge parcialmente da proposta de encaminhamento apresentada pela unidade técnica, especificamente no que tange à quantificação do débito.
Rememorando os fatos, a citação das responsáveis foi feita levando em consideração o valor que foi pago pelo Banco do Nordeste no acordo celebrado para pôr fim ao processo judicial 0700004-97.2014.8.02.0058 (2ª Vara Cível da Comarca de Arapiraca/AL) , movido pelo cliente lesado pela compensação irregular dos cheques na sua conta bancária. O acordo teve o valor total de R$ 1.745.571,40, que incluiu o valor original dos cheques (R$ 811.200,00) , correção pela Selic (R$ 754.371,40) e honorários advocatícios (R$ 180.000,00) . 
Os cheques compensados indevidamente durante as gestões de Andrea Cristina Farias Nunes e Juliana Siqueira Sandres, como Gerentes Executivas, foram os seguintes:
	Cheque
	Data
	Valor (R$) 
	Proporção (%) 

	Gestão de Andrea Cristina Farias Nunes
	-

	000011
	23/8/2012
	86.500,00
	-

	000012
	23/8/2012
	86.500,00
	-

	000013
	28/8/2012
	86.500,00
	-

	000015
	29/8/2012
	94.600,00
	-

	000016
	27/8/2012
	86.500,00
	-

	000018
	29/8/2012
	126.000,00
	-

	Subtotal
	566.600,00
	69,85%

	Gestão de Juliana Siqueira Sandres
	-

	000014
	30/8/2012
	94.600,00
	-

	000017
	5/9/2012
	150.000,00
	-

	Subtotal
	244.600,00
	30,15%

	TOTAL
	811.200,00
	100%

Ao se distribuir o valor do acordo judicial (R$ 1.745.571,40) entre as duas gestoras, com base na proporção dos recursos geridos por cada uma, chegou-se aos valores constantes do ofício de citação, ou seja, R$ 1.219.231,70 (em 17/1/2020) para Andrea Cristina Farias Nunes, e R$ 526.339,70 (em 17/1/2020) para Juliana Siqueira Sandres.
O Auditor da SecexTCE propõe acolher parcialmente as alegações de defesa das responsáveis, para excluir do débito o valor dos honorários advocatícios (R$ 180.000,00) e os juros de mora incorridos entre as datas dos cheques e a data do ressarcimento realizado pelo banco no âmbito do processo judicial (17/1/2020) . Veja-se a fundamentação adotada pelo Auditor para a redução do débito (peça 96, grifou-se) :
28. No entanto, temos que cabe razão parcial às responsáveis quando afirmam não terem participado da negociação judicial de referido débito. Às responsáveis, entendemos que cabe responsabilização apenas quanto aos valores dos cheques descontados de forma supostamente irregular, mas não dos valores de correção pela taxa Selic, apesar de necessária a correção monetária, ou dos honorários advocatícios.
29. Como se nota na própria argumentação do Banco do Nordeste na peça 31, o Banco usou de seu poder discricionário para definir o momento de devolução dos recursos para a conta do cliente lesionado, fazendo isso já em curso de processo judicial. Os custos adicionais referentes a tal devolução não devem então ser de responsabilidade de quem deu causa a eventual prejuízo, posto que estes não participaram da negociação de tal devolução, mas esses custos adicionais foram causados pelo próprio Banco, vejamos abaixo:
41. Conforme apontado, os próprios agentes reconhecem a necessidade de ressarcimento financeiro ao cliente em razão do pagamento indevido dos cheques ao afirmarem que nestes casos, em regra, as instituições financeiras procedem ao ressarcimento imediato do cliente, ou seja, não existe controvérsia sobre a origem do dano ao Banco do Nordeste. Contudo, o questionamento sobre o momento do ressarcimento é descabido, haja vista tratar-se de ato discricionário do próprio Banco do Nordeste, não estando sob a alçada dos empregados notificados estabelecerem o momento adequado para a o cumprimento de obrigação financeira perante qualquer cliente
30. Dessa forma, a responsabilização dos funcionários do Banco que deram causa ao débito deve recair exclusivamente sobre os valores dos cheques sacados indevidamente, uma vez que esses funcionários apenas concorreram para a existência desse débito, sendo valores adicionais de responsabilidade do próprio Banco, ao usar de seu poder discricionário para devolução dos valores apenas em curso de processo judicial, e não logo ao notar a existência da necessidade de recomposição do montante indevidamente sacado. Não podem os seus funcionários que teriam dado causa ao dano serem responsabilizados sobre atos cuja resolução não estavam na sua alçada ou para o qual não tenham concorrido.
Assim, o novo valor do débito proposto pelo Auditor foi calculado considerando os valores originais dos cheques, atualizados monetariamente até 17/1/2020, conforme demonstrativos de débito às peças 94 e 95. Com isso, chegou-se ao valor de R$ 861.841,06 (em 17/1/2020) para Andrea Cristina Farias Nunes, e ao valor de R$ 371.123,28 (em 17/1/2020) para Juliana Siqueira Sandres.
Ao ver do MP de Contas, está correta a exclusão dos honorários advocatícios do montante do débito, eis que foi decisão discricionária do Banco do Nordeste não efetuar o ressarcimento ao cliente de forma administrativa, mas apenas após a propositura de ação judicial, o que gerou custos com contratação de advogados por parte do autor e de seus herdeiros.
Todavia, quanto aos juros de mora, entende-se que não devem ser excluídos do cômputo do débito, pois, mesmo que o Banco do Nordeste optasse pelo ressarcimento pela via administrativa, seriam devidos juros de mora ao cliente, desde as datas dos débitos irregulares na sua conta bancária.
Em regra, tanto a atualização monetária como os juros de mora incidentes sobre o débito se contam da mesma data, que, no caso em apreço, deve corresponder à data das irregularidades praticadas pelas responsáveis, ou seja, à data em que os cheques foram indevidamente acatados pela instituição financeira e debitados da conta do cliente. Isso está de acordo com o disposto no art. 9º, inciso III, da Instrução Normativa TCU 71/2012, transcrito abaixo (grifou-se) :
Art. 9º A atualização monetária e os juros moratórios incidentes sobre o valor do débito devem ser calculados segundo o prescrito na legislação vigente, a partir (NR) (todo o art.) (Instrução Normativa nº 76, de 23/11/2016, DOU de 12/12/2016) :
I - da data do crédito na conta bancária específica, quando conhecida, ou da data do repasse dos recursos - no caso de omissão no dever de prestar contas ou de as contas apresentadas não comprovarem a regular aplicação dos recursos, exceto nas ocorrências previstas no inciso II deste artigo;
II - da data do pagamento - quando houver impugnação de despesas específicas e os recursos tiverem sido aplicados no mercado financeiro ou quando caracterizada responsabilidade de terceiro.
III - da data do evento, quando conhecida, ou da data de ciência do fato pela administração - nos demais casos.
Ao se computarem a atualização monetária e os juros de mora desde a prática das irregularidades até 17/1/2020, obtêm-se os seguintes valores de débito, conforme cálculo efetuado no Sistema Débito do TCU:
 (R$) 
	Responsável
	Valor Histórico
	Atualização Monetária + Juros de Mora (Selic) 
	Valor corrigido até 17/1/2020

	Andrea Cristina Farias Nunes
	566.600,00
	390.119,54
	956.719,54

	Juliana Siqueira Sandres
	244.600,00
	167.605,27
	412.205,27

	TOTAL
	811.200,00
	557.724,81
	1.368.924,81

Note-se que o valor da correção apurado pelo Sistema Débito (R$ 557.724,81) é inferior ao valor da correção que foi pago pelo Banco do Nordeste no acordo judicial (R$ 754.371,40) . Essa diferença resulta da liberalidade do Banco do Nordeste ao firmar o acordo, não devendo repercutir sobre o valor do débito a ser arcado pelas responsáveis nesta TCE. 
Desse modo, merecem ser parcialmente acolhidas as alegações de defesa apresentadas pelas responsáveis, para excluir do débito o montante referente aos honorários advocatícios e para reduzir o valor referente à atualização monetária e aos juros de mora.
Considerando-se que o débito ora proposto considera a incidência de atualização monetária e juros de mora desde a data das irregularidades, propõe-se, para fins de simplificação, que as tabelas de composição do débito, em vez de adotarem o valor corrigido até 17/1/2020, passam a adotar os valores originais, a serem corrigidos desde as datas das irregularidades, conforme tabelas a seguir (peça 1, p. 3) :
a) débito de responsabilidade de Andrea Cristina Farias Nunes:
	Data de Ocorrência
	Valor Histórico (R$) 

	23/08/2012
	86.500,00

	23/08/2012
	86.500,00

	27/08/2012
	86.500,00

	28/08/2012
	86.500,00

	29/08/2012
	94.600,00

	29/08/2012
	126.000,00

b) débito de responsabilidade de Juliana Siqueira Sandres:
	Data de Ocorrência
	Valor Histórico (R$) 

	30/08/2012
	94.600,00

	05/09/2012
	150.000,00

No que tange aos demais argumentos apresentados pelas defendentes, o MP de Contas concorda com a análise da unidade técnica, que concluiu pelo seu não acolhimento.
III
Ante o exposto, o Ministério Público de Contas manifesta-se no sentido de o Tribunal:
a) julgar irregulares, nos termos dos arts. 1º, inciso I, e 16, inciso III, alínea "c", da Lei 8.443/1992, c/c os arts. 19 e 23, inciso III, da mesma lei, as contas de Andrea Cristina Farias Nunes e de Juliana Siqueira Sandres, condenando-as ao pagamento das importâncias a seguir especificadas, atualizadas monetariamente e acrescidas dos juros de mora, calculados a partir das datas discriminadas até a data da efetiva quitação do débito, fixando-lhes o prazo de quinze dias, para que comprovem, perante o Tribunal, o recolhimento da dívida aos cofres do Banco do Nordeste do Brasil S.A., nos termos do art. 23, inciso III, alínea "a", da citada lei, c/c o art. 214, inciso III, alínea "a", do Regimento Interno do TCU:
a.1) débito relacionado à responsável Andrea Cristina Farias Nunes (CPF XXX.312.404-XX) :
	Data de Ocorrência
	Valor Histórico (R$) 

	23/08/2012
	86.500,00

	23/08/2012
	86.500,00

	27/08/2012
	86.500,00

	28/08/2012
	86.500,00

	29/08/2012
	94.600,00

	29/08/2012
	126.000,00

a.2) débito relacionado à responsável Juliana Siqueira Sandres (CPF XXX.661.934-XX) :
	Data de Ocorrência
	Valor Histórico (R$) 

	30/08/2012
	94.600,00

	05/09/2012
	150.000,00

b) aplicar a Andrea Cristina Farias Nunes e a Juliana Siqueira Sandres, individualmente, a multa prevista no art. 57 da Lei 8.443/1992, c/c o art. 267 do Regimento Interno do TCU, fixando-lhes o prazo de quinze dias, a contar da notificação, para que comprovem, perante o Tribunal (art. 214, III, alínea "a", do Regimento Interno do TCU) , o recolhimento da dívida aos cofres do Tesouro Nacional, atualizada monetariamente desde a data do acórdão proferido por este Tribunal até a do efetivo recolhimento, se paga após o vencimento, na forma da legislação em vigor;
c) autorizar, desde logo, a cobrança judicial das dívidas, caso não atendidas as notificações, na forma do disposto no art. 28, inciso II, da Lei 8.443/1992; 
d) autorizar, desde logo, se requerido pelas responsáveis, com fundamento no art. 26 da Lei 8.443/1992, c/c o art. 217 do Regimento Interno do TCU, o parcelamento das dívidas em até 36 parcelas, incidindo sobre cada parcela, corrigida monetariamente, os correspondentes acréscimos legais, fixando-lhes o prazo de quinze dias, a contar do recebimento da notificação, para comprovarem, perante o Tribunal, o recolhimento da primeira parcela, e de trinta dias, a contar da parcela anterior, para comprovarem os recolhimentos das demais parcelas, devendo incidir, sobre cada valor mensal, atualizado monetariamente, os juros de mora devidos, no caso do débito, na forma prevista na legislação em vigor, alertando as responsáveis de que a falta de comprovação do recolhimento de qualquer parcela importará o vencimento antecipado do saldo devedor, nos termos do § 2º do art. 217 do Regimento Interno deste Tribunal;
e) enviar cópia do Acórdão a ser prolatado, bem como do Relatório e do Voto que o fundamentarem, à Procuradoria da República no Estado de Alagoas, nos termos do § 3º do art. 16 da Lei 8.443/1992, c/c o § 7º do art. 209 do Regimento Interno do TCU, para adoção das medidas cabíveis;
f) enviar cópia do Acórdão que vier a ser proferido ao Banco do Nordeste do Brasil S.A. e às responsáveis, para ciência, informando que a deliberação, acompanhada do Relatório e do Voto que a fundamenta, estará disponível para a consulta no endereço www.tcu.gov.br/acordaos, além de esclarecer que, caso requerido, o TCU poderá fornecer sem custos as correspondentes cópias, de forma impressa."
É o relatório.

Daniella Soares de Omena (OAB/AL 6.603) e Bernardo Leopardi Gonçalves Barretto Bastos (OAB/AL 6.920), representando Andrea Cristina Farias Nunes; Bernardo Leopardi Gonçalves Barretto Bastos (OAB/AL 6.920), representando Juliana Siqueira Sandres.

Procurador Júlio Marcelo de Oliveira.

TOMADA DE CONTAS ESPECIAL. BANCO DO NORDESTE DO BRASIL. MOVIMENTAÇÃO FINANCEIRA EM CONTAS CORRENTES DE CLIENTE SEM SEU CONHECIMENTO E ANUÊNCIA. DANO. CITAÇÃO. ALEGAÇÕES DE DEFESA. PRESCRIÇÃO. ARQUIVAMENTO.

TOMADA DE CONTAS ESPECIAL (TCE)

Secretaria de Controle Externo de Tomada de Contas Especial (SecexTCE).

Em exame, processo de tomada de contas especial instaurada pelo Banco do Nordeste do Brasil S.A. (BNB) em desfavor das Sras. Juliana Siqueira Sandres e Andrea Cristina Farias Nunes, em razão de movimentação financeira em contas correntes de cliente da instituição financeira sem seu conhecimento ou anuência, ocasionando danos, em face do reembolso do montante correspondente às transações lesivas, ocorridas na agência de Arapiraca/AL.
O fundamento para a instauração foi a constatação das seguintes irregularidades: 
Andrea Cristina Farias Nunes
"Participar/autorizar o acatamento dos cheques apresentados pelo sistema de compensação, de valor superior a R$5.000,00 (cinco mil reais) , mesmo diante da falta de comunicação com o cliente para fins de confirmação da emissão, o que redundou no consequente acatamento indevido dos cheques n°s 000011, 000012, 000013, 000015, 000016 e 000018, os quais totalizam o valor nominal de R$ 566.600,00 (quinhentos e sessenta e seis mil e seiscentos reais) ."
Juliana Siqueira Sandres
"Participar/autorizar o acatamento dos cheques apresentados pelo sistema de compensação, de valor superior a R$5.000,00 (cinco mil reais) , mesmo diante da falta de comunicação com o cliente para fins de confirmação da emissão, o que redundou no consequente acatamento indevido dos cheques n°s 000014 e 000017, os quais totalizam nominalmente R$ 244.600,00 (duzentos e quarenta e quatro mil e seiscentos reais) ."
As responsáveis foram arroladas e comunicadas na fase interna, mas não apresentaram justificativas suficientes para elidir as irregularidades e não devolveram os recursos.
O tomador de contas concluiu que o prejuízo importaria no valor original de R$ 1.754.621,87 , imputando-se a responsabilidade à Sra. Juliana Siqueira Sandres, gerente executiva de tesouraria da agência de Arapiraca/AL, no período de 21/7/2011 a 8/4/2013, pelo valor de R$ 1.225.553,20 (atualizado) , e à Sra. Andrea Cristina Farias Nunes, gerente de tesouraria (em exercício) da agência de Arapiraca/AL, no período de 20/8/2012 a 29/8/2012, pelo valor de R$ 529.068,67 (atualizado) [footnoteRef:2]. [2:  Peça 45.] 
No âmbito deste Tribunal, a SecexTCE concluiu pela necessidade de promover a citação das responsáveis:
"Irregularidade 1: dano ao Banco do Nordeste do Brasil, no montante original de R$ 1.745.571,40, resultante de indenização feita a clientes em cujas contas houve pagamentos de cheques indevidos, sem autorização desses clientes e em inobservância às normas bancárias, gerando para a Instituição Bancária a obrigação de ressarcimento dos valores movimentados irregularmente, além de honorários advocatícios (peça 1, p. 5) .
 (...) 
Com a inclusão dos honorários bancários, o débito atribuído a cada responsável foi definido pelo rateio do valor total pago pelo BNB na ação (R$ 1.745.371,40) , incluindo honorários, pela soma dos cheques autorizados por cada uma delas (R$ 566.600,00 e R$ 244.600,00, respectivamente) .
Débito relacionado à responsável Andrea Cristina Farias Nunes (CPF: 924.312.404-87) :
	Data de ocorrência
	Valor histórico (R$) 

	17/01/2020
	1.219.231,70

Valor atualizado do débito (sem juros) em 1/12/2021: R$ 1.379.194,90
 (...) 
Débito relacionado à responsável Juliana Siqueira Sandres (CPF: 859.661.934-87) :
	Data de ocorrência
	Valor histórico (R$) 

	17/01/2020
	526.139,70

Valor atualizado do débito (sem juros) em 1/12/2021: R$ 595.395,47
 (...) "
Regularmente notificadas[footnoteRef:3], as responsáveis apresentaram suas alegações de defesa. [3:  Peças 36 a 50.] 
Em essência, argumentam não ter havido qualquer irregularidade no pagamento dos cheques uma vez que a operação teria ocorrido de acordo com as normas bancárias. A Sra. Andrea Cristina Farias Nunes alega, ainda, prejuízos à sua defesa em virtude de a dívida haver sido cobrada da instituição financeira pelo cliente lesado em processo judicial sigiloso e da falta de competência do Tribunal para tratar da matéria. A Sra. Juliana Siqueira Sandres argui, adicionalmente, a ocorrência de falhas nos controles internos do banco.
A unidade instrutiva analisou devidamente as alegações de defesa.
Sobre a falta de acesso aos autos do processo judicial, destaca que " (...) as responsáveis também não comprovaram qualquer negativa de acesso ao processo judicial e nem mesmo que tentaram, junto ao Poder Judiciário, exercer o direito constitucional de obter informações de seu interesse pessoal".
A respeito da inexistência das irregularidades, assim se manifestou:
"33. No entanto, temos que os normativos do Banco do Nordeste do Brasil, à época, tinham como mandamentos não apenas tais providências, mas também a conferência dessas atividades para cheques superiores a 5 (cinco) mil reais, a serem realizadas com a participação/autorização de um gerente, conforme abaixo (vide peça 31, p. 11) :
f) No caso de cheques de valor acima de R$ 5.000,00, a alçada para pagamento é do caixa executivo com a participação/autorização de um gerente (Geral, Executivo ou de Negócios) .
34. No presente caso, o que se verificou é que os cheques foram pagos sem que houvesse a necessária conferência feitas por tais gerentes, que delegaram indevidamente suas atribuições a prestador de serviço para efetuar a compensação dos cheques. Dessa forma, concorreram para que os mesmos fossem indevidamente sacados. Tivessem as responsáveis observado suas atribuições normativas e regulamentares, poderiam ter evitado a ocorrência de prejuízo ao Banco.
35. Conforme apontado na peça 31, era obrigatória a confirmação de emissão de cheques junto ao titular da conta, vejamos abaixo:
 (...) 
40. Ainda, quanto às alegações apresentadas pela Sra. Juliana de que não concorreu para o acatamento dos cheques, elas já foram analisadas e refutadas no âmbito interno do Banco do Nordeste, estando as análises descritas na peça 12, p. 73/76, abaixo transcritas, com as quais concordamos:
 (...) 
233. Nesta senda, realça-se que dentre as descrições da função de Gerente executivo de retaguarda de negócios e logística, função exercida pela Sra. Juliana a época, (fls. 421, 422 e 439) , consta a responsabilidade de supervisionar e controlar as atividades dos Caixas Executivos nos procedimentos atinentes a tesouraria da Unidade; elaborar e supervisionar os relatórios de transações gerenciáveis; gerenciar os processos de retaguarda dos processos de negócios e serviços bancários existentes na unidade e responder sobre as rotinas e comandos efetuados nos sistemas de automação bancária, contas correntes, partidas contábeis, movimentações financeiras, e os demais ligados a área de sua atuação (fl. 421 e 422) ." (grifei) 
No tocante ao valor do débito, a SecexTCE, concluiu que "a responsabilização dos funcionários deve recair exclusivamente sobre os valores dos cheques sacados indevidamente":
"28. No entanto, temos que cabe razão parcial às responsáveis quando afirmam não terem participado da negociação judicial de referido débito. Às responsáveis, entendemos que cabe responsabilização apenas quanto aos valores dos cheques descontados de forma supostamente irregular, mas não dos valores de correção pela taxa Selic, apesar de necessária a correção monetária, ou dos honorários advocatícios.
29. Como se nota na própria argumentação do Banco do Nordeste na peça 31, o Banco usou de seu poder discricionário para definir o momento de devolução dos recursos para a conta do cliente lesionado, fazendo isso já em curso de processo judicial. Os custos adicionais referentes a tal devolução não devem então ser de responsabilidade de quem deu causa a eventual prejuízo, posto que estes não participaram da negociação de tal devolução, mas esses custos adicionais foram causados pelo próprio Banco, vejamos abaixo:
 (...) 
30. Dessa forma, a responsabilização dos funcionários do Banco que deram causa ao débito deve recair exclusivamente sobre os valores dos cheques sacados indevidamente, uma vez que esses funcionários apenas concorreram para a existência desse débito, sendo valores adicionais de responsabilidade do próprio Banco, ao usar de seu poder discricionário para devolução dos valores apenas em curso de processo judicial, e não logo ao notar a existência da necessidade de recomposição do montante indevidamente sacado. Não podem os seus funcionários que teriam dado causa ao dano serem responsabilizados sobre atos cuja resolução não estavam na sua alçada ou para o qual não tenham concorrido." (grifei) 
A secretaria opina pelo acatamento parcial das alegações de defesa apresentadas pelas responsáveis para correção do valor do débito a elas imputado e pelo julgamento pela irregularidade de suas contas, com a consequente aplicação de multa, em virtude da não ocorrência da prescrição da pretensão punitiva, segundo os critérios adotados no acórdão 1441/2016-TCU-Plenário, então vigentes.
O MP/TCU manifestou-se, essencialmente, de acordo com a proposta de encaminhamento alvitrada pela unidade instrutiva, com exceção da quantificação do débito:
"Ao ver do MP de Contas, está correta a exclusão dos honorários advocatícios do montante do débito, eis que foi decisão discricionária do Banco do Nordeste não efetuar o ressarcimento ao cliente de forma administrativa, mas apenas após a propositura de ação judicial, o que gerou custos com contratação de advogados por parte do autor e de seus herdeiros.
Todavia, quanto aos juros de mora, entende-se que não devem ser excluídos do cômputo do débito, pois, mesmo que o Banco do Nordeste optasse pelo ressarcimento pela via administrativa, seriam devidos juros de mora ao cliente, desde as datas dos débitos irregulares na sua conta bancária.
Em regra, tanto a atualização monetária como os juros de mora incidentes sobre o débito se contam da mesma data, que, no caso em apreço, deve corresponder à data das irregularidades praticadas pelas responsáveis, ou seja, à data em que os cheques foram indevidamente acatados pela instituição financeira e debitados da conta do cliente. Isso está de acordo com o disposto no art. 9º, inciso III, da Instrução Normativa TCU 71/2012, transcrito abaixo (grifou-se) :
 (...) 
Note-se que o valor da correção apurado pelo Sistema Débito (R$ 557.724,81) é inferior ao valor da correção que foi pago pelo Banco do Nordeste no acordo judicial (R$ 754.371,40) . Essa diferença resulta da liberalidade do Banco do Nordeste ao firmar o acordo, não devendo repercutir sobre o valor do débito a ser arcado pelas responsáveis nesta TCE." (grifei) 
II
A sequência de acontecimentos, conforme documentos integrantes dos autos, é apresentada a seguir.
	Ato
	Peça
	Data

	 (A) Denúncia à Auditoria Interna
	Peça 2, p. 3, § 2.
	13/9/2012

	 (B) Sindicância nº 2012066, de 19/9/2012
	Peça 2
	5/2/2013

	 (C) Notificação de instauração de PAD para a Sra. Andrea
	Peça 10, p. 162
	19/7/2013

	 (D) Notificação de instauração de PAD para a Sra. Andrea
	Peça 10, p. 198
	19/7/2013

	 (E) PAD nº 2013005, aberto em 18/2/2013
	Peça 8
	22/1/2014*

	 (F) Aditamento do PAD
	Peça 11, p. 128
	25/6/2014

	 (G) Notificação para a Sra. Andrea sobre o PAD original
	Peça 11, p. 132
	14/3/2014

	 (H) Notificação para a Sra. Juliana sobre o PAD original
	Peça 11, p. 164
	14/3/2014

	 (I) Notificação sobre aditamento do PAD para Sra. Andrea
	Peça 12, p. 12
	26/6/2014

	 (J) Notificação aditamento do PAD para Sra. Juliana
	Peça 12, p. 27
	26/6/2014

	 (K) Submissão do PAD ao Comitê Disciplinar
	Peça 12, p. 83
	7/3/2016

	 (L) Notificação sobre a aplicação da penalidade de suspensão da Sra. Andrea
	Peça 12, p. 86
	11/4/2016

	 (M) Notificação sobre a aplicação da penalidade de suspensão da Sra. Juliana
	Peça 12, p. 88
	11/4/2016

	 (N) Autorização para pagamento de acordo judicial para extinção do processo 0700004.2014.8.02.0058 em ação promovida pelo correntista lesado Sr. José Maia Costa e determinação para adoção de medidas de ressarcimento do dano
	Peça 31, p. 1
	10/12/2019

	 (O) Notificação para ressarcimento de valores Sra. Andrea
	Peça 13, p. 1
	16/4/2020

	 (P) Notificação para ressarcimento de valores Sra. Juliana
	Peça 16, p. 1
	16/4/2020

	 (Q) Determinação para instauração de TCE
	Peça 32
	4/6/2020

	 (R) Notificação sobre instauração de TCE Sra. Andrea
	Peça 33
	12/6/2020

	 (S) Notificação sobre instauração de TCE Sra. Juliana 
	Peça 35
	12/6/2020

	 (T) Relatório de TCE
	Peça 46
	3/8/2020

 (*) Data de conclusão
Como pode ser visto, a notificação sobre a aplicação da penalidade de suspensão, como resultado do processo administrativo disciplinar (PAD) instaurado, ocorreu em 11/4/2016. Após essa data, o ato seguinte foi a autorização para pagamento de acordo judicial visando a extinção de ação promovida pelo cliente lesado, ocorrida em 10/12/2019. 
Conforme descrito na instrução, a decisão de não efetuar o pagamento ao correntista imediatamente após a ocorrência do ato irregular foi do próprio banco:
"29. Como se nota na própria argumentação do Banco do Nordeste na peça 31, o Banco usou de seu poder discricionário para definir o momento de devolução dos recursos para a conta do cliente lesionado, fazendo isso já em curso de processo judicial. Os custos adicionais referentes a tal devolução não devem então ser de responsabilidade de quem deu causa a eventual prejuízo, posto que estes não participaram da negociação de tal devolução, mas esses custos adicionais foram causados pelo próprio Banco, vejamos abaixo:
41. Conforme apontado, os próprios agentes reconhecem a necessidade de ressarcimento financeiro ao cliente em razão do pagamento indevido dos cheques ao afirmarem que nestes casos, em regra, as instituições financeiras procedem ao ressarcimento imediato do cliente, ou seja, não existe controvérsia sobre a origem do dano ao Banco do Nordeste. Contudo, o questionamento sobre o momento do ressarcimento é descabido, haja vista tratar-se de ato discricionário do próprio Banco do Nordeste, não estando sob a alçada dos empregados notificados estabelecerem o momento adequado para a o cumprimento de obrigação financeira perante qualquer cliente." (grifei) 
Tendo em vista que o cliente não foi ressarcido à época própria, também não houve, ato contínuo, imputação de débito às responsáveis, mas tão somente a aplicação de sanção disciplinar. O reconhecimento de débito, ocorrido após pagamento ao correntista, e sua quantificação somente veio a ocorrer em 2020.
O caso enquadra-se como prescrição intercorrente, conforme disposto na Resolução TCU 344/2022:
"Art. 8º Incide a prescrição intercorrente se o processo ficar paralisado por mais de três anos, pendente de julgamento ou despacho, sem prejuízo da responsabilidade funcional decorrente da paralisação, se for o caso."
Não há registro nos autos de qualquer notificação, oitiva, citação ou audiência das responsáveis (art. 5º, I, da Resolução TCU 344/2022) , atos inequívocos de apuração do fato (art. 5, II, da Resolução TCU 344/2022) ou de tentativa de solução conciliatória (art. 5, III, da Resolução TCU 344/2022) , entre 11/4/2016 e 10/12/2019.
Dada a recente normatização da prescrição no âmbito desta Corte procedida recentemente pelo Plenário, aplica-se ao caso o encaminhamento determinado no art. 11 da citada resolução: reconhecimento da prescrição das pretensões punitiva e ressarcitória e o encerramento do processo.
Diante do exposto, manifesto-me pela aprovação do acórdão que ora submeto à apreciação deste Colegiado.
TCU, Sala das Sessões, em 29 de novembro de 2022.
Weder de Oliveira
Relator